臺灣高等法院高雄分院民事判決
111年度再字第3號
再審原告    李蕭秀琴


訴訟代理人  李惠萍    住高雄市○○區○○○路000號0樓之00            葉雅婷律師                      
再審被告    林陳秋菊
訴訟代理人  林潤鵬  
上列當事人間請求返還借款事件，再審原告對於中華民國110年9
月29日本院110年度上字第141號確定判決提起再審，本院於111
年8月10日言詞辯論終結，判決如下：
    主  文
再審之訴駁回。
再審訴訟費用由再審原告負擔。
    事實及理由
一、再審原告主張：本院110年度上字第141號民事判決（下稱原
    確定判決）漏未審酌伊於前審主張借款總額僅新台幣（下同
    ）190萬元，且兩造於民國106年7月8日已合意減縮借款總額
    為100萬元之重要攻擊防禦方法，復未說明不予採納之理由
    ，有民事訴訟法第469條第1項第6款判決不備理由或理由矛
    盾之情形。又前審未慮及伊未由律師代理不知如何聲明及陳
    述，相較於再審被告另委由2位律師代理，兩造訴訟上攻防
    能力有顯著差異，竟未為闡明、告以聲明證據之必要性；亦
    未依職權調查證據，以明伊所陳內容是否屬實，顯違反民事
    訴訟法第199條第2項、第469條第1項第6款、辦理民事訴訟
    事件應行注意事項第51條第2項、第52條第1項、第81條、第
    95條及最高法院79年度第1次民事庭會議決議，而有民事訴
    訟法第496條第1項第1款「適用法規顯有錯誤」之再審事由
    。又伊提出之錄音光碟及譯文，係兩造與各自子女李惠萍、
    林潤鵬共同於106年7月8日談話之錄音，未經前訴訟程序一
    、二審進行勘驗，以及房屋貸款成數參考資料，未於前訴訟
    程序中提出，均屬民事訴訟法第469條第1項第13款規定未經
    斟酌之證物，如經斟酌伊應可受較有利益之裁判之再審事由
    。爰依民事訴訟法第496條第1項第1款、第13款規定，聲明
    ：(一)原確定判決不利於再審原告部分廢棄。(二)上開廢棄
    部分，再審被告之上訴駁回。
二、再審被告則以：再審理由僅係指摘原確定判決認定事實錯誤
    、取捨證據失當、判決不備理由，均非屬適用法規顯有錯誤
    之情形。又再審原告僅泛稱原確定判決違反民事訴訟法第19
    9條第1項、第2項、第469條第6款等規定，未敘明原確定判
    決有何合於法定再審理由之具體情事。另審判長之闡明義務
    應限於辯論主義範疇，故審判長並無闡明令當事人提出新訴
    訟資料之義務，再審原告迄未就其在前訴訟程序不能使用證
    物之事實負舉證責任，且其在前訴訟程序之主張及陳述並無
    不明暸之處，前審自無違反闡明權行使之情事。此外，錄音
    光碟及譯文業經再審原告於前訴訟程序一審時即已提出，非
    屬民事訴訟法第496條第1項第13款所謂當事人發現未經斟酌
    之證物等語置辯。並聲明：再審之訴駁回。
三、本件之爭點：
　㈠原確定判決有無民事訴訟法第496條第1項第1款規定之再審事
    由？
　㈡原確定判決有無民事訴訟法第496條第1項第13款規定之再審
    事由？　　
四、本院之判斷：
　㈠原確定判決有無民事訴訟法第496條第1項第1款規定之再審事
    由？
　⒈按民事訴訟法第496條第1項第1款所謂適用法規顯有錯誤者，
    係指確定判決所適用之法規顯然不合於法律規定，或與司法
    院現尚有效及大法官會議之解釋顯然違反者而言，含消極之
    不適用法規，顯然影響裁判者，但不包含漏未斟酌證據、判
    決理由不備、判決理由矛盾、取捨證據及認定事實錯誤之情
    形在內（司法院釋字第177號解釋、最高法院60年度台再字
    第1700號、63年度台上字第880號、92年度台上字第320號判
    決意旨參照）。　　
　⒉再審原告主張：原確定判決漏未審酌於前審主張借款總額僅1
    90萬元，且兩造於106年7月8日已合意減縮借款總額為100萬
    元之重要攻擊防禦方法，復未說明不予採納之理由，有民事
    訴訟法第469條第1項第6款判決不備理由或理由矛盾之違法
    裁判，構成「適用法規顯有錯誤」之再審事由云云。惟查，
    依前揭說明，判決理由不備或判決理由矛盾，非屬民事訴訟
    法第496條第1項第1款所謂「適用法規顯有錯誤」。再者，
    原確定判決業已就再審原告於前審陳述：後來將190多萬元
    之欠款切成100萬元，用500萬元貸款之餘額清償後，剩下的
    上訴人（指再審被告）即不再追討等語（見原確定判決第5
    頁第31行至第6頁第4行，本院卷第77至78頁），審酌除經再
    審被告之否認外，亦與再審原告於另案（即再審被告之訴訟
    代理人林潤鵬向再審原告提起遷讓房屋之民事訴訟，經台灣
    橋頭地方法院以107年度岡簡字第315號、108年度簡上字第1
    17號民事訴訟事件，下簡稱系爭117號事件）所稱：貸款500
    萬元先把原本貸款還清後，剩下的還給上訴人（指再審被告
    ）清償債務，等案子結束後，房子再過戶回來，如有賣出去
    「再補足」沒有清償的剩餘債務等語相異，因而論斷再審原
    告上開抗辯：以其所積欠之190多萬元以100萬元計算，並以
    貸款餘額清償後即不再追索云云，並非可採（以上見原確定
    判決第6頁第3至9行）。則上開論證乃屬事實認定及證據取
    捨問題，亦與適用法規顯有錯誤無涉。
　⒊再審原告主張：伊於前審審理時已陳明，為藉由系爭房地買
    賣，貸得償還原有貸款420萬元、及對再審被告之100萬元債
    務共520萬元之足額款項，乃依照銀行核貸人員建議，將系
    爭房地買賣價金書寫為780萬元，嗣貸得500萬元。殊與再審
    被告所稱該780萬元，係伊貸款500萬元及積欠再審被告280
    萬元之加總乙節有重大差異，此與再審被告之請求權有無及
    範圍有關。原確定判決未慮及伊未由律師代理不知如何聲明
    及陳述，相較於再審被告另委由2位律師代理，兩造訴訟上
    攻防能力有顯著差異，審判長竟未為闡明，向伊發問或曉諭
    ，令其為事實上及法律上陳述、聲明證據或為其他確定訴訟
    關係所必要之聲明或陳述；又未依職權調查證據，以明伊所
    陳內容是否屬實或確有可能，顯違反民事訴訟法第199條第2
    項、第469條第1項第6款、辦理民事訴訟事件應行注意事項
    第51條第2項、第52條第1項、第81條、第95條及最高法院79
    年度第1次民事庭會議決議，而有適用法規顯有錯誤之情事
    云云。惟查：
　⑴按審判長應注意令當事人就訴訟關係之事實及法律為適當完
    全之辯論；審判長應向當事人發問或曉諭，令其為事實上及
    法律上陳述、聲明證據或為其他必要之聲明及陳述；其所聲
    明或陳述有不明瞭或不完足者，應令其敘明或補充之。民事
    訴訟法第199條第1、2項定有明文。又按當事人於辯論之初
    ，須各為應受判決事項之聲明，其不知為此聲明時，審判長
    應曉諭之，對於未由律師代理之當事人，宜用通俗語句，詢
    問其欲法院為如何之判決，亦得據當事人之書狀或言詞陳述
    之內容詢之；審判長應隨時注意行使闡明權，向當事人發問
    或曉諭，令其為事實上及法律上陳述、聲明證據或為其他確
    定訴訟關係所必要之聲明或陳述，其所聲明或陳述有不明瞭
    或不完足者，令其敘明或補充之，並應注意令當事人就訴訟
    關係之事實及法律為適當完全之辯論。應在判決中斟酌之所
    有訴訟資料，均須賦予當事人充分辯論機會，其就某一事項
    為辯論時，應令其連續陳述，不得為不必要之發問，但支離
    重複之陳述，得禁止或限制之。應由某造當事人舉證之事實
    而其未聲明證據者，應即命其聲明，如該當事人不能盡舉證
    責任者，即不得認其主張之事實為真實。但法院斟酌證據，
    並不以負舉證責任之當事人所提出者為限，即不負舉證責任
    之當事人所提出之證據，亦得為該當事人或他造之利益斟酌
    之。法院不能依當事人聲明之證據得心證時，應先行使闡明
    權，促使當事人聲明證據，如當事人仍不知聲明者，法院為
    發現真實認為必要時，亦得依職權調查證據，並於裁判時斟
    酌之。但就是否應予調查，應賦予當事人陳述意見之機會。
    當事人聲明之證據中，法院應先審查其與應證事實之關聯性
    。如無關聯性即可不為調查，而於裁判書內說明其理由。例
    如當事人任意舉出多數之證人，並無何種關係，若一一訊問
    ，必使案外人多受拖累，即可不為調查。辦理民事訴訟事件
    應行注意事項第51條第2項、第52條第1項、第81條、第95條
    分別定有明文。
　⑵次按當事人聲明之證據，法院應為調查。但就其聲明之證據
    中認為不必要者，不在此限，本法第286條定有明文。又審
    判長因定訴訟關係行使闡明權，必以當事人之聲明或陳述有
    不明瞭或不完足者，始得令其敍明或補充之，此觀本法第19
    9條規定自明。且審判長之闡明義務或闡明權之行使，應限
    於辯論主義範疇，故審判長並無闡明令當事人提出新訴訟資
    料之義務（最高法院109年度台上字第509號、第3259號判決
    意旨參照）。
　⑶查，原確定判決先則審酌再審原告於台灣高雄地方檢察署104
    年度他字第10527號偵查中自承積欠再審被告280萬元等情（
    見原確定判決第4頁），並再審被告提出由再審原告開立之
    支票及代收票據資料，及兩造銀行帳戶匯款往來資料，暨再
    審原告於上開刑案106年4月6日經檢察官為不起訴處分後，
    在系爭117號事件107年8月22日審理時猶陳稱：伊積欠林陳
    秋菊（指再審原告）的金額是事實等語（見原確定判決第4
    頁至第5頁第1行），因而認定再審原告於上開案件中自承有
    積欠再審原告債務280萬元乙節可採；復參酌再審原告於系
    爭117 號事件陳稱：當時是先把房子過戶到林潤鵬名下，然
    後把房子拿去貸款500 萬元，但設定780 萬元，先把原本貸
    款還清後，剩下的「還給」上訴人（指再審被告）「清償債
    務」，等案子結束後，房子再過戶回來，如有賣出去「再補
    足沒有清償的剩餘債務」等語（原確定判決第5頁第17至22
    行），進而論斷再審原告確有積欠再審被告債務之事實。此
    外，原確定判決業已就再審原告於系爭117號事件所稱：積
    欠再審被告款項大概有190萬元云云，以及前審二審時陳稱
    ：後來將190萬元欠款切成100萬元，用500萬元貸款之餘額
    清償後，剩餘款項再審被告不再追討云云，認再審原告陳述
    僅積欠再審被告190多萬元，與上開刑案可堪採信之陳述相
    異外，且衡諸系爭房屋過戶予林潤鵬，並由林潤鵬向新光銀
    行貸款後，林潤鵬並未再給付其他買賣價金金額等情（見原
    確定判決第5頁第23至25行），再佐以再審被告於上開刑案
    陳稱：之前欠銀行的貸款是「400 多萬元」，不記得確切數
    字等語（見原確定判決第6頁第13至15行），原確定判決綜
    合上開事證，認定再審原告所稱僅積欠再審被告不到200 萬
    元等詞，非原始積欠再審被告之尚未清償之款項，再進而論
    斷再審被告主張：再審原告尚積欠280 萬元未清償等語，係
    屬可採。則上開論證屬事實認定及證據取捨問題，亦非屬適
    用法規顯有錯誤之情事。
　⑷尤要者，前審本院準備程序時，審判長曾向兩造發問系爭房
    屋於過戶予林潤鵬時，兩造有無會算雙方之債務數額？有無
    文書證據可以提出？再審原告陳稱：當時780萬元是因為林
    潤鵬要貸款500萬元，事實上是因為如同之前書狀所述欠上
    訴人（指再審被告）款項的人已經死亡很久，那個人是透過
    伊向上訴人借錢，上訴人怕伊跑掉才會提議以假買賣，總債
    務約略190萬元，所以加上欠前抵押的400多萬所以才會要借
    500萬元，也是伊等出面代他人去借錢，所以願意負擔責任
    才用假買賣餘款去抵銷這個債務，並且由伊等負擔房貸等語
    （見前審二審卷第117、119頁），亦即審判長已詢問兩造有
    無就債權債務會算結果為何及有何文書證據可供提出，則審
    判長已行使闡明權，向當事人發問或曉諭，令其為事實上及
    法律上陳述及聲明證據。故再審原告泛指原確定判決審判長
    未行使闡明權，未就證據審查與應證事實之關聯性，亦未說
    明理由云云，有違前述⑴規定，即屬無據。
  ⑸再審原告雖主張：原確定判決有民事訴訟法第469條第1項第6
    款規定判決不備理由之情形，以及違反最高法院79年度第1
    次民事庭會議決議，故有「適用法規顯有錯誤」之再審事由
    云云；然依前揭說明，所謂「適用法規顯有錯誤」，係指原
    確定判決與司法院現尚有效及大法官會議之解釋顯然違反者
    ，則最高法院79年度第1次民事庭會議決議即不屬之，亦不
    包含「判決理由不備」之情形，故再審原告此部分主張，即
    屬無據。至於再審原告主張兩造與李惠萍、林潤鵬於106年7
    月8日對話內容（6分45秒至7分24秒處），討論過程即表明
    系爭房地買賣價金780萬元係為銀行核貸需要所設金額，而
    有適用法規顯有錯誤之再審事由云云（見本院卷第17頁），
    固提出對話錄音光碟及譯文為證（見本院卷第21、28頁）。
    然再審原告此部分主張核屬認定事實及證據取捨之問題，依
    前揭說明，非屬適用法規顯有錯誤之範疇，況且該光碟於前
    訴訟程序一審時（橋頭地院109年度審訴字第805號卷末頁證
    物袋）即已由再審原告所提出，為再審原告所自承（見本院
    卷第152頁，如下述），故原確定判決縱未斟酌該證據，依
    前揭說明，亦非屬適用法規顯有錯誤之情形。
　㈡原確定判決有無民事訴訟法第496條第1項第13款規定之再審
    事由？　　　
　⒈按民事訴訟法第496條第1項第13款規定，當事人發現未經斟
    酌之證物或得使用該證物者。但以如經斟酌可受較有利益之
    裁判者為限。次按所謂當事人發現未經斟酌之證物或得使用
    該證物者，係指在前訴訟程序不知有該證物，現始知之，或
    雖知有此證物而不能使用，現始得使用者而言，最高法院著
    有32年度台上字第1247號判決意旨足參。是以證物倘於前訴
    訟程序即已存在，且為當事人所知悉，則當事人明知有此證
    物得使用而不使用，即無所謂發現，自不得執為再審理由。
    又按該款所定得使用未經斟酌之證物，必須當事人在客觀上
    確不知該證物存在致未斟酌現始知之，或依當時情形有不能
    檢出該證物者始足當之，倘按其情狀依一般社會之通念，尚
    非不知該證物或不能檢出或命第三人提出者，均無該條款規
    定之適用（最高法院110年度台上字第2215號民事判決意旨
    參照）。
　⒉再審原告主張：伊提出之錄音光碟及譯文（即再證1、2），
    係兩造與李惠萍、林潤鵬於106年7月8日談話之錄音，未經
    前訴訟程序一、二審進行勘驗。而房屋貸款成數參考資料（
    即再證3、4），並未於前訴訟程序中提出，如經斟酌可受較
    有利之裁判，均屬民事訴訟法第469條第1項第13款規定之再
    審事由云云，並提出於106年7 月8日兩造與李惠萍、林潤鵬
    對話錄音光碟暨譯文、房屋貸款成數參考資料（再證1至4，
    見本院卷第21至66頁）。然查：
　⑴再審原告自承錄音光碟（光碟為再證1，譯文為再證2，見本
    院卷第21至57頁）於前訴訟程序一審時即由其提出乙節（見
    本院卷第152頁），並有109年12月5日書狀後附證物可稽（
    前審一審審訴卷末頁證物袋，第59頁），且參酌再審原告於
    前訴訟程序一審審理時陳述：錄音譯文於系爭117號事件在
    岡山簡易庭有作勘驗筆錄等語（見前審一審訴字卷第33頁）
    ，亦有錄音譯文在卷為參（見前審卷外放岡簡卷第107頁、
    第109至110頁），故再審原告既已於前訴訟程序中知悉有光
    碟而已提出及得使用該光碟之錄音譯文，自與民事訴訟法第
    496條第1項第13款所謂「發現」係指「在前訴訟程序不知有
    該證物」或「雖知有此證物而不能使用」要件不符，自不得
    執此為再審事由。
　⑵至於再審原告主張：自房屋貸款成數參考資料，目前購置房
    屋可貸款成數約6至7成；又國泰世華銀行之房貸試算即購屋
    可貸成數，試算系爭房屋貸款成數為6.5成，足證伊主張貸
    得償還原有貸款420萬元及對再審被告積欠之100萬元，因銀
    行人員建議買賣價金寫為780萬元始能貸得金額為真云云，
    然再審原告就提出之網頁及房貸試算資料（見本院卷第58至
    66頁），並未就證明該證物於前訴訟程序言詞辯論終結前已
    存在，而有事實上之障礙或其他原因，致不能於前訴訟程序
    中適時提出以供法院斟酌，且按其情形在客觀上並非不能提
    出；況且上開資料僅能證明房屋貸款為買賣價金之比例，自
    不能僅憑房屋貸款成數，遽予推認再審原告主張系爭房地係
    僅為貸得520萬元款項，故依銀行員之建議始將買賣契約價
    金書為780萬元乙節為真，是以上開貸款成數及房貸試算資
    料縱經審酌，猶不足以使再審原告更受有利之判斷。
五、綜上所述，再審原告主張原確定判決有民事訴訟法第496條
    第1項第1款及第13款之再審事由，不足為採，提起本件再審
    之訴，為無理由，應予駁回。本件事證已臻明確，兩造其餘
    攻擊防禦方法及立論之證據資料，均經本院審酌後，認為對
    判決結果不生影響，無逐一論述之必要，併予敘明。
六、據上論結，本件再審之訴為無理由，判決如主文。　　
中　　華　　民　　國　　111 　年　　8 　　月　　31　　日
                            民事第六庭
                                審判長法  官  魏式璧
                                      法  官  賴文姍
                                      法  官  郭慧珊
以上正本證明與原本無異。
如對本判決上訴，須於判決送達後20日內向本院提出上訴狀，其
未表明上訴理由者，應於上訴後20日內向本院提出上訴理由書（
均須按他造當事人之人數附繕本）。
上訴時應提出委任律師或具有律師資格之人之委任狀，並依附註
條文規定辦理。如委任律師提起上訴者，應一併繳納上訴審裁判
費。
中　　華　　民　　國　　111 　年　　8 　　月　　31　　日
                                      書記官  李采芹